【裁判字號】    97,訴,842
【裁判日期】    980524
【裁判案由】    強盜等
【裁判全文】
臺灣臺北地方法院刑事判決               97年度訴字第842號
公  訴  人  臺灣臺北地方法院檢察署檢察官
被      告  丁○○
選任辯護人  陳德峰律師
被      告  丙○○
指定辯護人  本院公設辯護人曾德榮
上列被告因強盜等案件，經檢察官提起公訴（97年度偵字第7381
號、第8677號），本院判決如下：
    主  文
丁○○共同未經許可，持有可發射子彈具有殺傷力之改造手槍，
處有期徒刑壹年拾月，併科罰金新臺幣陸萬元，罰金如易服勞役
以新臺幣壹仟元折算壹日。如附表一編號1、2、附表二編號1、4
所示之物均沒收。又共同以非法方法剝奪人之行動自由，處有期
徒刑伍月。附表一編號1、2、附表二編號1所示之物及西瓜刀壹
把沒收。應執行有期徒刑貳年。緩刑伍年。如附表編號一編號
1、2、附表二編號1、4所示之物及西瓜刀壹把均沒收。
楊世琳共同未經許可，持有可發射子彈具有殺傷力之改造手槍，
處有期徒刑壹年貳月，併科罰金新臺幣參萬元，罰金如易服勞役
以新臺幣壹仟元折算壹日。如附表一編號1、2、附表二編號1所
示之物均沒收。又共同以非法方法剝奪人之行動自由，處有期徒
刑參月。附表一編號1、2、附表二編號1所示之物及西瓜刀壹把
沒收。應執行有期徒刑壹年肆月。緩刑參年。如附表一編號1、2
、附表二編號1所示之物及西瓜刀壹把均沒收。
    事  實
一、丁○○之大姐為乙○○、甲○之媳婦，雙方為姻親關係，丁○○並於民國92、93年間，曾在乙○○、甲○所經營之工程
    行任職，雙方為孰識之親戚，但丁○○則因其大姐羅勻佑與
    甲○婆媳相處不睦及之前工作問題，對乙○○、甲○有所不
    滿。丁○○於96年6、7月間，在奇摩拍賣網站上，未經許可
    ，以新臺幣（下同）4萬元之價格，向真實年籍姓名不詳男
    子買受如附表一編號1、2、附表二編號1、5所示具有殺傷力
    之改造手槍、改造子彈後，將之藏放在臺北縣蘆洲市○○○
    路○段42巷4號家中而持有之。丁○○因認乙○○、甲○對待
    其大姐羅勻佑不佳，遂於96年12月14日下午2時許，邀約友
    人丙○○基於妨害自由之犯意聯絡，共同攜帶丁○○所有如
    附表一編號1、2及附表二編號1、5所示客觀上具有殺傷力之
    改造手槍2枝、子彈及西瓜刀（起訴書誤載為開山刀）1把，
    一同前往乙○○、甲○夫婦前述臺北市○○街156巷22弄8號
    2 樓住處。丁○○、丙○○進入屋內後，丁○○即質問甲○
    前述事情，並拉扯甲○至房間內，且朝甲○身旁射擊1發改
    造子彈威嚇甲○。丁○○嗣交付甲○第三級毒品FM2之白色
    藥丸1顆要求甲○服用，因丙○○示意甲○不要服用而未果
    （未達強暴、脅迫、欺瞞或其他非法方法）。丁○○要丙○○看管甲○，並取走甲○之手機撥打電話要求乙○○返家，
    因甲○在一旁大喊「丁○○來了」，丁○○一時氣憤，復持
    槍發射第2發子彈嚇阻。乙○○聞訊後，於同日下午3時30分
    許返家，丁○○即上前持西瓜刀作勢刺向乙○○左胸口，且
    朝乙○○身體斜上方發射第3發改造子彈恫嚇。另交付乙○○FM2藥丸1顆要求服用，乙○○因丙○○示意勿吞服而未予
    服用（未達強暴、脅迫、欺瞞或其他非法方法）。丁○○再
    以「時間很多，要殺害你們全家」、「等小孩回來，一個一
    個收拾」等語，恐嚇乙○○、甲○，且拿槍指著乙○○，使
    其等心生畏懼。丁○○即命乙○○、甲○留在房間內，由丙○○另持改造手槍、西瓜刀看管。嗣乙○○趁丁○○、丙○○不注意之際，上前搶走丙○○手上之西瓜刀，丁○○發覺
    有異上前阻止，3人即扭抱在一起，因而致乙○○受有雙手
    手掌及右手肘裂傷之傷害，一旁甲○見狀趁亂至陽台呼救，
    丁○○、丙○○旋即逃逸，並將如附表一所示之槍彈及西瓜
    刀1把遺留現場。嗣為警於97年4月1日，在臺北市○○區○○路3段138號2樓查獲丁○○，並當場扣得如附表二所示之
    槍、彈。
二、案經乙○○、甲○告訴，由臺北市政府警察局信義分局報請
    臺灣臺北地方法院檢察署檢察官偵查起訴。
    理  由
壹、證據能力：證人甲○、乙○○於警詢之陳述，係被告以外之
    人於審判外之言詞陳述，經被告楊世琳之指定辯護人、被告
    丁○○之辯護人均爭執其證據能力，而本院復查無其警詢陳
    述具較可信之特別情況，依刑事訴訟法第159條第1項規定，
    不具證據能力。惟仍得以之作為彈劾證據，以爭執其偵查中
    、本院審理時證詞之證明力（最高法院94年度臺上字第6881
    號判決意旨）。另證人甲○、乙○○於偵查中向檢察官所為
    之陳述，業經具結，且無顯不可信之情，依同法第159條之1
    第2項規定，應具證據能力。至非供述證據部分（詳後述）
    ，查無違反法定程序取得之情形，依同法第158條之4規定反
    面解釋，亦具證據能力。
貳、實體部分
一、訊之被告丁○○對無故持有改造手槍、子彈、妨害自由及恐
    嚇部分等事實，均於準備、審理程序時坦承不諱（詳本院卷
    二第25頁背面），核與證人即被害人甲○、乙○○於偵查及
    審理時所證述之情節大致相符。此外，且有警方所查扣之附
    表一編號1、2及附表二編號1、5等所示之改造手槍、子彈等
    可為佐證。而查扣之前述槍枝、子彈，經送內政部警政署刑
    事警察局以性能檢驗法、試射法檢驗結果，認係改造手槍2
    支（附表一編號1、附表二編號1，槍枝管制編號0000000000
    號、0000000000號），均由仿Walther廠PPK /S型半自動手
    槍製造之槍枝，換裝土造金屬槍管而成，擊發功能正常，可
    供擊發適用子彈使用。改造子彈計11顆（附表一編號2、附
    表二編號5，經鑑定機關試射擊發共4顆），認均具殺傷力乙
    節，有該局97年1月24日刑鑑字第0960190343號、97年4月23
    日刑鑑字第0970048945號槍彈鑑定書二份附卷可參。綜上，
    足認被告丁○○前述自白與事實相符。事證明確，被告丁○○此部分犯行，應足以認定。
二、訊之被告陳世淋則否認有前述犯罪事實，初則於警詢中否認
    曾與被告丁○○至案發現場云云（詳97年度偵字第7381號卷
    第26頁至第28頁）。於本院審理時則改辯稱：有去現場，但
    對被害人所說的犯行，都沒有做。當時一進去，就說要走了
    等語。但查，被告丙○○曾於案發現場，將槍置放在口袋之
    情節，業據證人甲○、乙○○等人證述詳細且互核一致。證
    人乙○○於審理中證稱：丁○○槍拿在手上，丙○○的槍放
    在口袋裡面，都有露出來。丁○○有拿開山刀，後來交給丙○○，丙○○用開山刀押著我們。丙○○看守我們，是口袋
    半露，手扶在槍枝上，刀一直在手上等語。證人甲○於審理
    時證稱：丁○○拿刀、槍，丙○○也有拿刀、槍。刀是一個
    拿，再換另一個人拿；我及先生乙○○被限制行動在兒子的
    房間內，丙○○拿刀槍站在門口等語（詳本院卷二第63頁、
    64 頁背面、第68頁）。參以被告丁○○確實攜帶2把改造手
    槍到達現場，如附表一所示改造手槍及子彈遺留現場，如附
    表二編號1、5之改造手槍及子彈，事後則在被告丁○○住處
    查獲等情，亦據被告丁○○供述詳細，並有現場照片及前述
    改造手槍、子彈扣案可稽。再參照證人甲○、乙○○於偵查
    及審理中之證述，均未提及當時曾目賭被告丁○○同時持有
    2把槍枝之情形。衡情，被告丁○○既事前約被告丙○○一
    起找被害人甲○、宋金山理論，且攜帶2把改造手槍及子彈
    、1把西瓜刀到現場，並拉扯、壓制被害人，且有擊發子彈
    ，取走被害人行動電話，強制被害人打電話，接聽電話等行
    為，自不可能同時持有該2把槍枝、1把西瓜刀，而應將其中
    1 把槍枝交他共犯，並交換使用西瓜刀，較符常情。綜上，
    被告丙○○所辯，前後矛盾且顯與常情不符，應係卸責之詞
    ，不足採信。被告丙○○與被告丁○○共同持有前述改造手
    槍、子彈之犯行，事證明確，亦足認定。另被告丁○○雖於
    本院審理時經本院分離審理程序後以證人身分證稱：沒有印
    象有拿槍給被告丙○○云云（詳本院卷二第91頁背面）。但
    被告丁○○於偵查中即已供稱：跟丙○○約見面時，就把槍
    交給他，在甲○家裡時拿回來等語（詳97年度偵字第8677號
    卷第14頁）。足見被告丁○○以證人身分所為前述證述，顯
    係因邀被告丙○○幫忙，使被告丙○○涉入本案，為求彌補
    而事後迴護之詞，不足作為有利被告丙○○之認定，亦附此
    敘明。
三、核被告丁○○、丙○○所為，均係犯槍砲彈藥刀械管制條例
    第8條第4項、第12條第4項，刑法第302條第1項之以非法方
    法剝奪人之行動自由罪。被告2人，就前述犯罪，有犯意之
    聯絡及行為之分擔，均依共同正犯論處。被告等以一行為同
    時觸犯槍砲彈藥刀械管制條例第8條第4項、第12條第4項之
    罪，為想像競合犯，依刑法第55條規定，從一重之未經許可
    持有改造手槍罪處斷。被告2人脅迫使被害人行無義務之事
    及妨害行使權利之低度行為，應為非法剝奪被害人之行動自
    由之高度行為所吸收，不另論罪。又被告等人以一行為同時
    剝奪被害人甲○、乙○○之行動自由，係一行為觸犯數罪名
    ，應僅論以一非法剝奪人之行動自由罪。又於非法剝奪被害
    人之行動自由期間，其等對被害人所為之恐嚇行為及被害人
    乙○○為掙脫被告二人之拘束，所造成之手掌、手肘之傷害
    ，應為妨害自由之強暴、脅迫之部分行為，均不另論罪。被
    告等所犯未經許可持有改造手槍與妨害自由罪間，犯意各別
    ，罪名互異，應分論併罰。
四、公訴人雖認被告丁○○、陳世淋之行為成立刑法加重強盜罪
    云云。但被告丁○○、丙○○自始否認有強盜之犯行，被告
    丁○○辯稱：沒有要強盜財物，是要找他們理論。我是問他
    們為什麼要這樣對待我們家裡的人，因為他們以前常常欺負
    我姐姐，我要找他們理論等語。當時他（甲○）有要拿錢給
    我，但是我沒跟他拿，他把錢放在桌上，我真的沒有把錢拿
    走。我把他們的行動電話拿起來放我背包內，不讓他們打電
    話，因為離去時太匆忙，所以來不及還他們。當時跟他們談
    判很激動，有用腳踹他們住處的櫃子，也有將桌上的東西掃
    掉，但是真的沒有要強盜他們的財物等語。被告丙○○則辯
    稱：是丁○○叫他一起去收帳，他在丁○○進入屋之後再進
    入，看見丁○○與被害人有爭執，但並沒有拿被害人財物等
    語。經查，證人即被害人甲○、乙○○雖於警詢時陳稱：被
    告丁○○、丙○○搶走現金2萬元、PANTECH廠牌手機1支、
    金項鍊2條、鑽石K金戒指1只、鑽石槌錐1只。但前揭手機，
    依證人甲○、乙○○證述事發當時經過，並參以事後被告丁○○將該手機遺留在附近國小，且該手機之價值非高等情形
    言，被告丁○○所辯係為避免被害人乙○○對外聯絡，而將
    該手機取走，應無不法所有之意圖等語，應為真實考採。至
    於現金2萬元部分，雖有證人甲○之指證為據。但證人甲○
    於審理時先則證稱：拿1萬元給丁○○，他說不夠，後我又
    拿8千元給丙○○，皮包裡2千元如何不見的，我不清楚等語
    （詳本院卷二第69頁）。繼則改稱：是先交給丙○○1萬8千
    元，另外2千元放在皮包裡，是誰拿我不知道，2千元是因為
    事後找不到，所以認為是他們拿走於等語（詳本院卷二第
    191頁）。而於偵查中則證稱：拿一萬元給丁○○，手上留8
    千元，另外2千元是丁○○拿我皮包裡的錢等語（詳97年度
    偵字第7381號卷第90頁）。故勾稽證人甲○前後證述，對拿
    多少錢、分幾次拿，拿給誰等重要情節，前後顯有矛盾之處
    ，其證言之真實性已屬可疑。復查無其他證據可為佐證，被
    告等人此部分犯行，證據顯屬不足。至於其他金項鍊2條、
    鑽石K金戒指1只、鑽石槌錐1只等物品部分，證人甲○、乙○○於審理時均供稱未目睹被告丁○○、丙○○有拿金項鍊
    、戒指、搥錐等物，是事後清點發現遺失等語。而本案復未
    在被告等人住處或身上查扣前揭物品或變賣、典當之資料等
    可為佐證。故綜上，公訴意旨認被告等人應另成立加重強盜
    罪，容有未洽，應予敘明。
五、被告丁○○雖持有前述具殺傷力之槍枝、子彈，並持以造成
    本案之犯罪，但被告並無擁槍自重、持以射擊人身或供其他
    不法用途之意，其因姐姐之婆媳相處問題，一時激憤，加上
    個人精神上有躁鬱症狀，躁症發作時，思慮欠周而涉犯本案
    ，本院斟酌上情，認其犯罪情狀堪以憫恕，若科處法定最低
    刑度，尚嫌過重，而有情輕法重之情，並參酌被害人表示原
    諒被告，公訴人亦同意依刑法第59條予被告二人減刑之意見
    ，乃就被告等人持有槍械部分，均依刑法第59條之規定酌減
    其刑。爰審酌槍枝具有高度危險性，被告羅世鈞竟自網路購
    得上開具有殺傷力之改造槍枝，復持有藏放，對社會治安造
    成潛在風險，所生危害不輕。兼衡被告丁○○行為當時之精
    神狀態，雖無因疾病導致其違法性判斷或依判斷而行為之能
    力明顯下降之情形。但目前被告丁○○之精神狀態，已符合
    精神分裂病之診斷。被告陳世淋在本案居於附從地位，並於
    被告羅智鈞犯案時亦試圖為緩和犯罪情況惡化之情形，且考
    慮二人之智識程度、犯罪目的、職業家庭之社會依附情形，
    事後均已向被害人表達歉意，取得被害人之諒解，有和解筆
    錄、悔過書等在卷可稽，表示悔意等一切情狀，分別量處如
    主文所示之刑，並定其應執行之處分。罰金部分，均諭知易
    服勞役之折算標準。末查，被告等人均未曾因故意犯罪受有
    期徒刑以上刑之宣告，有臺灣高等法院被告前案紀錄表附卷
    可按。其等經此教訓後，應知警惕。被告丁○○亦案時接受
    醫藥治療、控制。事後並已向被害人道歉、立悔過書，被害
    人於審理時表示原諒被告等情，亦有調解筆錄、悔過書等在
    卷可參（本院卷第51至53頁、第181頁）；並考慮二人之家
    庭、工作狀況，當無再犯之虞，本院因認對其所宣告之刑，
    以暫不執行為適當，爰分別併予宣告緩刑5年、3年，以勵自
    新。
六、另被告丁○○之辯護人雖辯稱：被告丁○○患有精神分裂症
    ，又因大姐遭羞辱而有前述犯罪，應依刑法第19條第2項規
    定減輕其刑云云。但經本院囑託行政院衛生署八里療養院對
    被告行為時之精神狀況作鑑定，該醫院之鑑定結果認為：綜
    合被告過去之生活史、疾病史、身體檢查、精神狀態檢查及
    心理評估結果，被告於96年6月間，出現疑似妄想與幻聽之
    精神病症狀。而本案之行為屬複雜度高且合乎一般現實判斷
    之行為，現實判斷並不違背常理，亦無證據顯示被告丁○○
    之犯行與精神病症狀有直接之因果關係。丁○○行為當時雖
    可能處於因安非他命引起之精神病發病初期，但其行為當時
    之違法性判斷及知覺理會，並未受到精神病症狀直接影響而
    明顯扭曲或喪失。而其行為並無因精神障礙或其他心智缺陷
    ，致辨識其行為違法能力或依其辨識而行為之能力呈現明顯
    下降之情形，有該醫院97年7月29日北市醫松字第097328724
    00號函及所附精神鑑定報告書在卷可參（本院卷第43頁至47
    頁）。另參以被告本案犯行複雜、過程細密，審理時應答亦
    無異常之處，故本件被告行為應無刑法第19條之不罰或得減
    輕其刑之情形，亦附此敘明。
七、扣案如附表一編號1、2，附表二編號1、5所示之改造手槍及
    子彈，均係違禁品；西瓜刀1把則係被告丁○○所有，供被
    告等人犯罪所用之物，爰依刑法第38條第1項第1款、第2款
    之規定，諭知沒收。至同時扣案如附表一編號3、附表二編
    號2、3、4、6、7、8 、9等改造子彈、手槍、彈匣、工業用
    底火、零件等，均無殺傷力，業據前述槍彈鑑定書記載明確
    ，上開物品非屬槍砲彈藥刀械管制條例所定之違禁物，且與
    本案犯罪事實無涉，爰不為宣告沒收，附此敘明。
據上論斷，應依刑事訴訟法第299條第1項前段，槍砲彈藥刀械管
制條例第8條第4項、第12條第4項，刑法第28條、第302條第1項
、第55條、第59條、第51條第5款、第42條第3項、第38條第1項
第2款、第3款、第74條第1項，刑法施行法第1條之1第1項、第2
項前段，判決如主文。
本案經檢察官羅月君到庭執行職務
中    華    民    國    98    年    5    月    24    日
                  刑事第十四庭審判長法  官  蔡坤湖
                                    法  官  李家慧
                                    法  官  陳琪媛
上正本證明與原本無異。
如不服本判決應於收受送達後10日內向本院提出上訴書狀，並應
敘述具體理由；其未敘述上訴理由者，應於上訴期間屆滿後20日
內向本院補提理由書（均須按他造當事人之人數附繕本）「切勿
逕送上級法院」。告訴人或被害人如對於本判決不服者，應具備
理由請求檢察官上訴，其上訴期間之計算係以檢察官收受判決正
本之日期為準。
                                    書記官  周小玲
中    華    民    國    98    年    5     月    27    日
附錄本案所犯法條全文
 槍砲彈藥刀械管制條例第8條
 未經許可，製造、販賣或運輸鋼筆槍、瓦斯槍、麻醉槍、獵槍、
 空氣槍或第4條第1項第1款所定其他可發射金屬或子彈具有殺傷
 力之各式槍砲者，處無期徒刑或5年以上有期徒刑，併科新臺幣
 1千萬元以下罰金。
 未經許可，轉讓、出租或出借前項所列槍枝者，處5年以上有期
 徒刑，併科新臺幣1千萬元以下罰金。
 意圖供自己或他人犯罪之用，而犯前二項之罪者，處無期徒刑或
 7年以上有期徒刑，併科新臺幣1千萬元以下罰金。
 未經許可，持有、寄藏或意圖販賣而陳列第1項所列槍枝者，處
 3年以上10年以下有期徒刑，併科新臺幣700萬元以下罰金。
 第1項至第3項之未遂犯罰之。
 槍砲彈藥刀械管制條例第12條
 未經許可，製造、販賣或運輸子彈者，處1年以上7年以下有期徒
 刑，併科新台幣500萬元以下罰金。
 未經許可，轉讓、出租或出借子彈者，處6月以上5年以下有期徒
 刑，併科新台幣300萬元以下罰金。
 意圖供自己或他人犯罪之用，而犯前二項之罪者，處3年以上10
 年以下有期徒刑，併科新台幣700萬元以下罰金。
 未經許可，持有、寄藏或意圖販賣而陳列子彈者，處5年以下有
 期徒刑，併科新台幣300萬元以下罰金。
 第1項至第3項之未遂犯罰之。
中華民國刑法第302條
（剝奪他人行動自由罪）
私行拘禁或以其他非法方法，剝奪人之行動自由者，處 5 年以下
有期徒刑、拘役或 3 百元以下罰金。
因而致人於死者，處無期徒刑或 7 年以上有期徒刑，致重傷者，
處 3 年以上 10 年以下有期徒刑。
第 1 項之未遂犯罰之。
 附表一：
 ┌──┬────────┬──────────────┬────┐
 │編號│送鑑槍枝        │        鑑定情形            │是否具有│
 │    │                │                            │殺傷力  │
 ├──┼────────┼──────────────┼────┤
 │ 1  │槍枝管制編號    │由仿WALTHER廠PPK/S型半自動手│是      │
 │    │0000000000號之改│槍製造之槍枝，換裝土造金屬槍│        │
 │    │造手槍1支       │管而成，擊發功能正常，可供擊│        │
 │    │                │發試用子彈使用。            │        │
 ├──┼────────┼──────────────┼────┤
 │ 2  │改造子彈5顆     │認係非制式子彈，由金屬彈殼組│是      │
 │    │                │合直徑8MM至8.5MM金屬彈頭而成│        │
 │    │                │，採樣2顆試射，可擊發。     │        │
 ├──┼────────┼──────────────┼────┤
 │ 3  │改造子彈1顆     │認係非制式子彈，由金屬彈殼組│否      │
 │    │                │合直徑8.9M彈頭而成，無法擊發│        │
 │    │                │。                          │        │
 └──┴────────┴──────────────┴────┘
 附表二
 ┌──┬────────┬──────────────┬────┐
 │編號│送鑑槍枝        │        鑑定情形            │是否具有│
 │    │                │                            │殺傷力  │
 ├──┼────────┼──────────────┼────┤
 │ 1  │改造手槍1支（槍 │由仿WALTHER廠PPK/S型半自動手│是      │
 │    │枝管制編號      │槍製造之槍枝，換裝土造金屬槍│        │
 │    │0000000000號)   │管而成，擊發功能正常，可供擊│        │
 │    │                │發試用子彈使用。            │        │
 ├──┼────────┼──────────────┼────┤
 │ 2  │掌心雷手槍1支（ │由仿轉輪手槍製造之槍枝，車通│否      │
 │    │槍枝管制編號1102│金屬槍管及金屬彈倉內阻鐵而成│        │
 │    │027360號）      │，經檢視，撞針斷裂，無法供擊│        │
 │    │                │發子彈使用。                │        │
 ├──┼────────┼──────────────┼────┤
 │ 3  │彈匣2個         │金屬彈匣。                  │否      │
 ├──┼────────┼──────────────┼────┤
 │ 4  │槍管1支         │金屬槍管。                  │否      │
 ├──┼────────┼──────────────┼────┤
 │ 5  │改造子彈成品6顆 │認係非制式子彈，由金屬彈殼組│是      │
 │    │                │合直徑8MM至8.5MM金屬彈頭而成│        │
 │    │                │，採樣2顆試射，均可擊發。   │        │
 ├──┼────────┼──────────────┼────┤
 │ 6  │改造子彈1顆     │認係非制式子彈，由金屬彈殼組│否      │
 │    │                │合直徑8.9M彈頭而成，欠缺底火│        │
 │    │                │及火藥，無法擊發。          │        │
 ├──┼────────┼──────────────┼────┤
 │ 7  │子彈半成品7顆   │非制式金屬彈殼。            │否      │
 ├──┼────────┼──────────────┼────┤
 │ 8  │工業用底火112顆 │均係口徑0.22吋之建築工業用彈│否      │
 │    │                │，不具金屬彈頭。            │        │
 ├──┼────────┼──────────────┼────┤
 │ 9  │改造槍枝零件1盒 │分別係塑膠握把、金屬彈簧、金│否      │
 │    │                │屬彈丸、六角板手、金屬抓子鉤│        │
 │    │                │等物。                      │        │
 └──┴────────┴──────────────┴────┘


司法院資訊處製作；財團法人民間司法改革基金會備份。
